臺灣高等法院臺中分院刑事裁定　
110年度毒抗字第808號
抗  告  人  
即  被  告  葉玉萍






上列抗告人因聲請強制戒治案件，不服臺灣臺中地方法院中華民
國110年6月3日第一審裁定（110年度毒聲字第823號，聲請案號
：臺灣臺中地方檢察署110年度聲戒字第103號），提起抗告，並
聲請重新審理，本院裁定如下：
    主  文
抗告及重新審理之聲請均駁回。
    理  由
一、抗告人即被告甲○○（下稱抗告人）抗告及聲請意旨略以：
　㈠抗告人因有悔改之心，自行到分局報到，但是警察卻寫緝獲
    ，這可調閱民國(下同)110年4月17日上午8點多之監視錄影
    帶即可看到，我是自行從後門進入，而非由警方押送從前門
    進入，抗告人因地址更換，故而沒收到開庭單和裁定書，我
    是和警方說好，我自行報到，他不驗我尿。於110年4月14日
    開始通緝，我一得知自己被通緝，就馬上去報到，足見我有
    悔過之心。
　㈡今因發現新證據，依毒品危害防制條例第20條之1第1項第5款
    規定聲請重新審理。因法務部於110年3月26日修正公告關於
    前科紀錄與行為表現，其中第1項毒品犯罪相關司法紀錄，
    計分方式由原本每筆(次)10分、總分不設上限，修正為每筆
    (次)5分、總分上限為10分；另第3項其他犯罪相關紀錄，計
    分方式由原本每筆(次)2分、不設上限，修正為每筆(次)2分
    、總分上限為10分，有法務部110年3月26日函檢送修正之紀
    錄表及說明手冊可參，為此聲請重新審理並停止強制戒治。
　㈢家中有年邁父親腳不良於行，家人都在外地工作，只剩下我
    ，加上我在臺中自助餐做冷盤，一直都有在工作且穩定，父
    親也都有來表示支持與鼓勵，抗告人已知錯，懇請再給一次
    機會。依「前科紀錄與行為表現」等評估，試問國父革命第
    11次才成功，而我這次也是革命第11次，為什麼就認為我不
    會成功，這次真的非常有決心。因為外面還有一個在種水果
    的男友等我出去結婚，我是真心悔改，也想要有個家。懇請
    准予抗告人撤銷戒治裁定，以同理心站在我的立場想，給予
    我一個改過自新的機會，可以出去結婚等語。
二、按觀察、勒戒後，檢察官或少年法院(地方法院少年法庭)依
    據勒戒處所之陳報，認受觀察、勒戒人有繼續施用毒品傾向
    者，檢察官應聲請法院裁定或由少年法院(地方法院少年法
    庭)裁定令入戒治處所強制戒治，其期間為6個月以上，至無
    繼續強制戒治之必要為止，但最長不得逾1年，毒品危害防
    制條例第20條第2項定有明文。次按有無繼續施用毒品傾向
    之評估標準，並非完全以受勒戒人勒戒後之結果為準，勒戒
    前之各種情況，仍應作為評估之依據，依勒戒處所評分說明
    手冊規定，係以前科紀錄與行為表現、臨床評估、社會穩定
    度，三項合併計算分數，每一大項皆有靜態因子與動態因子
    。而關於有無繼續施用毒品傾向之評估標準，法務部業於11
    0年3月26日以法矯字第11006001760號函修正頒布「有無繼
    續施用毒品傾向評估標準紀錄表」、「有無繼續施用毒品傾
    向評估標準評分說明手冊」，上開評分說明手冊載明判定之
    原則：「受觀察勒戒人入所後，經過2週時間的觀察、勒戒
    ，由處所及醫療人員依據其各項紀錄、資料及觀察勒戒期間
    之行為表現，加以評分。在勒戒人入所4至6週後，可再做一
    次評估以做必要之評分修正。每一大項皆有靜態因子與動態
    因子。先以靜態因子分數評分，靜態因子分數總分在60分（
    含）以上為『有繼續施用毒品傾向』；60分以下，與動態因子
    分數相加，如果總分在60分（含）以上，為『有繼續施用毒
    品傾向』」，又評估標準紀錄表及說明手冊中「前科紀錄與
    行為表現」之第1題及第3題之計分方式修正如下(餘無修正)
    ：㈠第1 項「毒品犯罪相關司法紀錄」：計分方式修正為每
    筆(次)5分，總分上限為10分；㈡第3項「其他犯罪相關紀錄
    」：計分方式修正為每筆（次）2分，總分上限為10分。故
    有無「繼續施用毒品傾向」，係依具體個案之臨床實務及相
    關事證等情綜合判定，有其相當之專業依據及標準，且涉及
    專門醫學，又衡酌強制戒治之目的，係為協助施用毒品者戒
    斷毒品之心癮及身癮所為之一種保安處分類型，而該評估標
    準係將與判斷有無繼續施用傾向之相關因素加以列舉及量化
    ，適用於每一位受觀察、勒戒處分之人，具一致性、普遍性
    、客觀性，以利執法者判定受勒戒人有無繼續施用毒品傾向
    ，倘其評估由形式上觀察，無擅斷或濫權等明顯不當情事，
    法院應予尊重。
三、經查：
　㈠本件抗告人於109年8月25日晚上9時許，在新北市○○區○○路某
    處，以注射針筒之方式施用第一級毒品海洛因及以玻璃球燒
    烤之方式施用第二級毒品甲基安非他命各1次，經臺灣臺中
    地方檢察署檢察官聲請觀察勒戒，原審以110年度毒聲字第1
    42號裁定送勒戒處所觀察、勒戒後，經法務部○○○○○○○○○○附
    設勒戒處所評估結果，認抗告人：⑴前科紀錄與行為表現得4
    1分（靜態因子：毒品犯罪相關司法紀錄10筆，得分10分；
    首次毒品犯罪年齡20歲以下，得分10分；其他犯罪相關紀錄
    3筆，得分6分；入所時尿液毒品檢驗有多重毒品反應，得分
    10分；共計36分。動態因子：輕中度違規〈喧嘩、其他違規〉
    ，得分5分）；⑵臨床評估得27分（靜態因子：多重毒品濫用
    ，得分10分；合法物質〈菸〉濫用，得分2分；無注射使用方
    式，得分0分；使用年數超過1年，得分10分；共計27分。動
    態因子：無精神疾病共病，得分0分；臨床綜合評估偏重，
    得分5分；共計5分）；⑶社會穩定度得0分（靜態因子：有廚
    師助理之全職工作，得分0分；家人無藥物濫用，得分0分，
    共計0分。動態因子：入所後家人有訪視1次，得分0分；出
    所後與家人同住，得分0分，共計0分），以上⑴至⑶項合計68
    分（其中靜態因子分數共計58分、動態因子分數共計10分）
    ，而綜合判斷為「有繼續施用毒品傾向」等情，有上開裁定
    及法務部○○○○○○○○○○110年5月26日中女戒衛字第1101200111
    0號函檢附110年5月20日「有無繼續施用毒品傾向證明書」
    及「有無繼續施用毒品傾向評估標準紀錄表（2021年3月版
    ）」附卷可稽（見毒偵緝卷第95至97頁）。而上開評估除詳
    列各項靜態因子、動態因子之細目外，並有各細目之配分、
    計算及上限，且均係勒戒處所醫師及相關專業知識經驗人士
    ，依據其臨床實務及具體事證，在執行觀察、勒戒期間，依
    主管機關即法務部訂頒之評估基準進行，依其專業知識經驗
    ，評估抗告人之人格特質、臨床徵候、環境相關因素所為之
    綜合判斷，不僅有實證依據，更有客觀標準得以評比，尚非
    評估之醫師所得主觀擅斷，具有科學驗證所得之結論，並非
    一罪多罰，且在客觀上並無逾越裁量標準，自得憑以判斷抗
    告人有無繼續施用毒品傾向，法院亦宜予尊重，況前開各項
    分數之計算並無錯漏，且係經依前揭修正後之評估標準予以
    評定後，總得分在60分以上，則抗告人確有繼續施用毒品之
    傾向，而達應施以強制戒治之標準，原審依檢察官之聲請裁
    定抗告人令入戒治處所施以強制戒治，於法並無不合。
　㈡抗告意旨雖以前揭情詞指摘原裁定不當，然毒品危害防制條
    例規定強制戒治之目的，係因施用毒品成癮者，其心癮不易
    戒除，難以戒絕斷癮，致其再犯率均偏高，故有持續收容於
    戒治處所施以強制戒治之必要。毒品危害防制條例第20條第
    2項關於強制戒治之規定，係屬強制規定，只要觀察、勒戒
    後，經評定有繼續施用毒品傾向者，檢察官即應聲請法院裁
    定令入戒治處所強制戒治，並無例外。且毒品危害防制條例
    所規定之觀察、勒戒或強制戒治處分，其立法意旨在幫助施
    用毒品者戒除毒癮，該處分之性質非為懲戒行為人，而係為
    消滅行為人再次施用毒品之危險性，目的係在戒除行為人施
    用毒品身癮及心癮之措施，故觀察、勒戒之執行，其重點在
    評估應否受強制治療之可能性，並依其結果有不起訴處分之
    優遇，亦係提供行為人改過自新之機會。且強制戒治係導入
    療程之觀念，針對行為人將來之危險所為預防、矯治措施之
    保安處分，以達教化與治療之目的，可謂刑罰之補充制度，
    雖兼具自由刑之性質，卻有刑罰不可替代之教化治療作用。
　　本件抗告人經原審裁定令入勒戒處所觀察、勒戒，既經專業
    評估有繼續施用毒品傾向，無法戒斷毒癮，自有依法施以強
    制戒治之必要，此與抗告人是否有悔改而戒除毒癮之決心無
    涉。是抗告意旨以其有悔改之決心為由，指摘原裁定不當，
    尚非可採。
四、綜上所述，原審因認檢察官之聲請為有理由，依毒品危害防
    制條例第20條第2項規定，裁定抗告人令入戒治處所施以強
    制戒治，其期間為6個月以上，至無繼續強制戒治之必要為
    止，但最長不得逾1年。經核無不合，抗告人執前詞提起抗
    告，指摘原裁定不當，為無理由，應予駁回。　　
五、末按毒品危害防制條例第20條之1第1項規定，毒品案件之重
    新審理，係以觀察、勒戒或強制戒治裁定已經確定為前提。
　　抗告人另以前詞聲請重新審理時，本件強制戒治裁定尚未確
    定，核與重新審理之規定不符，於法不合，應併予駁回，附
    此敘明。
據上論結，應依刑事訴訟法第412條，裁定如主文。
中　　華　　民　　國　　110 　年　　7 　　月　　5 　　日
            刑事第四庭     審判長法　官   蔡  名  曜
                                 法　官   黃  玉  琪
                                 法　官   林  宜  民
以上正本證明與原本無異。
不得再抗告。
                                 書記官   謝  安  青
　　　　　　　　　　　　　　　　 
中　　華　　民　　國　　110 　年　　7 　　月　　5 　　日